臺灣臺北地方法院民事判決　　　　　　　　　　　　九十二年度訴字第一八二四號
　　原　　　告　甲○○
　　訴訟代理人　陳國堂律師
　　被　　　告　乙○○
　　訴訟代理人　陳福寧律師
　　　　　　　　丙○○
當事人間請求損害賠償事件，本院於民國九十三年十一月十八日言詞辯論終結，判決
如下：
    主  文
原告之訴及假執行之聲請均駁回。
訴訟費用由原告負擔。
    事實及理由
壹、原告主張：
一、爰訴外人丙○○於民國八十年三月間代理鼎盛證券股份有限公司（以下簡稱鼎盛
    公司）董事長職務期間，與訴外人劉蓓蒂共同意圖為其等不法之所有，由丙○○
    利用其擔任鼎盛公司代理董事長職務之便，於八十年七月鼎盛公司遭勒令停業期
    間，未經股東會或董監事會之決議，多次盜領鼎盛公司之款項，存入其私人帳戶
    ，以向金匯通證券股份有限公司（以下簡稱金匯通公司）購買股票，旋即出售股
    票，侵占所得款項，其侵占情形如下：
    (一)八十年七月廿四日自鼎盛公司三信忠孝帳戶提領三千萬元，分為二千八百萬元
      及二百萬元，存入丙○○於台灣中小企銀建成分行之帳戶。
    (二)八十年七月三十日將鼎盛公司合計金額三千三百卅九萬二千二百四十九元之定
      存契約四紙解約，提領三千三百萬元，轉入龔邵於芃於台灣中小企銀建成分行
      之帳戶。
    (三)八十年八月一日自鼎盛公司合庫民生支庫之帳戶提領三千萬元，全數存入丙○
      ○於台灣中小企銀建成分行之帳戶。
    (四)八十年八月一日將鼎盛公司定存合計壹億元解約，存入鼎盛公司帳戶，次日簽
      發壹億元取款條領取台支，於同月五日將該台支存入劉蓓蒂於一信南京分社之
      帳戶，同月七日自劉蓓蒂於一信南京分社之帳戶兌現後，轉出七千九百一十五
      萬元至丙○○於一信南京分社之帳戶，另二千零八十五萬元，則轉存丙○○於
      一信南京分社之支存帳戶後，轉存入丙○○於金匯通公司之世華商銀帳戶購買
      股票。
    (五)自八十年七月廿五日至九月九日，元大證券股份有限公司奉命代辦鼎盛公司融
      資融券業務，依約營業次日將結存款匯還鼎盛公司於合庫民生支庫之帳戶，其
      中七月廿五，廿六、廿七日自鼎盛公司合庫民生支庫帳戶提領三千萬元，轉存
      入丙○○於台灣中小企銀建成分行之帳戶。
二、丙○○侵占上開鼎盛公司之資金，輾轉洗錢，經其本人及劉蓓蒂之帳戶後，再轉
    入被告於世華銀行儲蓄部第四三七一○帳號之帳戶，換取台灣銀行為付款行之支
    票，供乙○○作為擔保金，聲請假扣押，其情形如下：
    (一)八十年存字第三六二五號：提存金額三千八百萬元。
    (二)八十年存字第三七九五號：提存金額三千三百四十一萬元。
    (三)八十年存字第三八四二號：提存金額六百六十七萬元。
    (四)八十年存字第三八九一號：提存金額一千八百三十五萬元。
三、上開提存款中，八十年存字第三六二五號所提存之三千九百萬元，其中一千六百
    五十八萬五千四百一十二元，已經由被告乙○○領回，而該等款項實係丙○○、
    劉蓓蒂侵占鼎盛公司所得，其流程如下：
    (一)八十年存字第三六二五號提存事件，提存擔保金為三千九百萬元，提存人乙○
      ○自其世華商銀第0000000帳戶，於八十年九月十一日領取二千六百萬
      元及一千三百萬元，換取台灣銀行總行第二二八號帳戶面額一千三百萬元（票
      號BA0000000號）及二千六百萬元（票號BA0000000號）台支支
      票二紙，向鈞院辦理提存。
    (二)被告乙○○上開三千九百萬元款項之來源，為上開丙○○分別於八十年七月二
      十四日向鼎盛公司於三信忠孝分社第二三三三六號帳戶領取三千萬元、八十年
      七月三十日解除鼎盛公司定存三千三百多萬元、八十年八月一日向合庫民生支
      庫一五五五五之一號帳戶領取三千萬元，存於丙○○台灣中小企銀建成分行第
      六二五之四號帳戶後，簽發支票向金匯通公司買受一五、七三七、三八八元、
      二七、三○○、七二○元、一八、八二六、七九○元、八、○六七、四七九元
      、三八、○二五、六○六元之股票（合計共一○七、九五七、九八三元），於
      八十年九月十一日出售股票得款一九、八八○、八八四元，再存入被告乙○○
      世華商銀第0000000號帳戶，另由劉蓓蒂於同日自其前開一信南京分社
      之帳戶，匯入七百萬元後，由乙○○簽發二千六百萬元取款條，而換取二千六
      百萬元之台支支票；復於同日由劉蓓蒂自其一信南京分社之帳戶，匯款二千萬
      元進入被告乙○○之世華銀行帳戶，由乙○○換取一千三百萬元世華銀行簽發
      之台支支票，連同前開二千六百萬元之台支支票，向鈞院辦妥八十年存字第三
      六二五號三千九百萬元之提存（該劉蓓蒂帳戶之資金來源，為八十年九月九日
      由鼎盛公司人員張溪參至一信南京分社第四三七二二之○號帳戶，領出六千五
      百萬元和二百五十萬元，分五筆存入劉蓓蒂同社帳戶）。
四、訴外人鼎盛公司應給付原告新台幣一億二千四百萬元及二億元，前經鈞院八十年
    北簡民字第八九二號及第八○七號判決在案，其中上億元之債務未償，原告為鼎
    盛公司之債權人，而鼎盛公司怠於行使其對被告乙○○之不當得利請求權，為此
    原告依據民法第一百七十九條、第二百四十二條之規定，代位鼎盛公司提起本件
    訴訟，先就債權金額五百萬元部分，請求被告返還不當得利。
五、聲明：（一）被告應給付鼎盛公司新台幣五百萬元，及自起訴狀繕本送達之翌日
    起至清償日止，按年息百分之五給付損害金，此項金額由原告代為受領。（二）
    訴訟費用由被告負擔。（三）請准提供誠泰商業銀行可轉讓定期存單為擔保准予
    假執行。
貳、被告主張：
一、本件原告起訴所主張之事實，業經台灣高等法院九十年度重上更二字第一二六號
    民事判決，認定被告乙○○未有侵占，亦無不當得利之情事。
二、依據台北地檢署八十三年偵字第二六一七六號不起訴處分書，被告並未共同侵占
    鼎盛證券公司之資金。
三、原告主張訴外人劉蓓蒂於八十年九月十一日，自其一信南京分社帳戶匯款七百萬
    元、二千萬元至被告於世華銀華之帳戶云云，並非實在。
四、即使原告所主張訴外人丙○○、劉蓓蒂侵占鼎盛公司款項等情為真實，訴外人丙
    ○○或將侵占所得款項買、賣股票，或存入訴外人劉蓓蒂之帳戶，嗣再匯款進入
    被告之帳戶，因金錢為不特定物，訴外人丙○○出售股票所得，存入自己帳戶，
    已與自己原來金錢混合，其匯入訴外人劉蓓蒂帳戶之款項，亦與訴外人劉蓓蒂原
    有款項混合，嗣後再匯入被告之帳戶，已因訴外人丙○○之加工，而與鼎盛公司
    間之損害，無直接因果關係，是原告依據不當得利之法律關係，代位鼎盛公司請
    求返還不當得利，於法即有未洽。
五、聲明：（一）原告之訴及假執行之聲請均駁回。（二）訴訟費用由原告負擔。（
    三）如受不利判決，願提供擔保請准免為假執行。
參、兩造不爭執之事實
一、訴外人鼎盛公司因積欠原告新台幣一億二千四百萬元及二億元之債務，前經本院
    以八十年北簡民字第八九二號及第八○七號判決確定，其中上億元之債務未償，
    原告現為鼎盛公司之債權人。
二、被告曾於八十年九月十一日自其世華商銀第二一四三七一之０號帳戶提領二千六
    百萬元及一千三百萬元，購買面額為二千六百萬元及一千三百萬元之台支支票各
    一張，依據本院八十年全字第二四九三號假扣押裁定，提供三千九百萬元之擔保
    （案號：八十年存字第三六二五號）。
三、上開本院八十年存字第三六二五號擔保金中之一千六百五十八萬五千四百一十二
    元，已經由被告領回。
肆、得心證之理由：
本件兩造所爭執者，端在於被告用以購買上開二千六百萬元及一千三百萬元台支支票
之款項，是否來自於訴外人丙○○侵占鼎盛公司所得？原告依據不當得利之法律關係
請求被告將剩餘之提存擔保金返還鼎盛公司，是否可採？
一、原告主張訴外人丙○○於八十年九月十一日將出售股票得款一億九千八百八十萬
    零八百八十四元存入被告於世華商銀第0000000號帳戶云云，除提出世華
    商銀存款存入憑條、世華商銀存款明細分戶帳等影本各一件，足認被告上開帳戶
    於該日期確有一億九千八百八十萬零八百八十四元之款項存入之外，並未提出其
    他足以證明該筆款項係由訴外人丙○○所存入之證據，是其此部份主張，已難遽
    信。
二、原告主張訴外人劉蓓蒂於八十年九月十一日自其於一信南京分社之帳戶，分別匯
    款七百萬元及二千萬元進入被告乙○○上開世華商銀帳戶云云，與原告所提出世
    華商銀存款明細分戶帳及存款存入憑條等影本所示，該帳戶於八十年九月十一日
    ，除有現金七百萬元、八百萬元、八百萬元存款之外，並無匯款入帳七百萬元、
    二千萬元等情明顯不符，衡以原告復未能提出其他足以證明上開款項係訴外人劉
    蓓蒂所存入之證據，是原告此部份主張，自亦難採信。
三、按依不當得利之法則請求返還不當得利，以無法律上原因而受利益，致他人受有
    損害為其要件，最高法院著有六十一年台上字第一六九五號判例可資參照。所謂
    致他人受損害，係指一方之受利益與他方之受損害間，須有直接之因果關係，亦
    即受益之原因事實與受損之原因事實確屬同一而言。經查，依據原告所主張訴外
    人丙○○侵占鼎盛公司款項後，或購買股票，或匯入訴外人劉蓓蒂帳戶，再由訴
    外人丙○○將出賣股票所得，以及訴外人劉蓓蒂將帳戶內款項存入被告前開世華
    商銀帳戶等情，可知依據原告所主張之事實，鼎盛公司所受之損害，應係由於訴
    外人丙○○、劉蓓蒂上開侵占鼎盛公司之行為所造成，原告請求不當得利，自應
    以訴外人丙○○、劉蓓蒂為對象；至於被告所受之利益（即帳戶內存入三千九百
    萬元），依據原告之主張，則應係源於訴外人丙○○、劉蓓蒂將前揭款項存入被
    告世華商銀帳戶內之行為，綜然其間缺乏法律上之原因，亦僅得由為給付行為之
    訴外人丙○○、劉蓓蒂，向被告主張不當得利而已。是鼎盛公司所受損害及被告
    受有利益之事實間，顯然並非基於相同之原因事實，則揆諸前揭判例，原告基於
    不當得利之法律關係，代位鼎盛公司請求被告返還不當得利，自不足採。
四、本件原告之訴為無理由，應予駁回；原告假執行宣告之聲請亦失所附麗，應併予
    駁回。
伍、因本案事證已臻明確，兩造其餘主張陳述及所提之證據，均毋庸再予審酌，附此
    敘明。
陸、訴訟費用負擔之依據：民事訴訟法第七十八條。
中　　　華　　　民　　　國  　　九十三　　年　　　十二　　月　　　二  　日
                                民事第二庭法      官  楊代華
右為正本係照原本作成。
如對本判決上訴須於判決送達後二十日內向本院提出上訴狀。
中　　　華　　　民　　　國  　　九十三　　年　　　十二　　月　　　二  　日
                                          法院書記官  劉碧輝
